【裁判字號】    97,訴,127
【裁判日期】    970818
【裁判案由】    拆屋還地
【裁判全文】
臺灣屏東地方法院民事判決  97年度訴字第127號
    原      告  乙○○
                丙○○
                丁○○
                甲○○
                戊○○
    共      同
    訴訟代理人  許再定律師
    被      告  己○○
    訴訟代理人  庚○○
上列當事人間請求拆屋還地事件，本院於民國97年8 月4 日言詞
辯論終結，判決如下：
    主      文
被告應將坐落屏東縣萬丹鄉○○段五八二之四地號土地上，如附
圖所示Ａ部分面積四十五點二一平方公尺之一層磚造平房拆除，
將土地返還原告。
訴訟費用由被告負擔。
    事實及理由
一、原告起訴主張：
（一）坐落屏東縣萬丹鄉○○段582 之4 地號土地（下稱系爭土
      地）為原告所共有，與被告所有同段582 之5 地號土地相
      鄰，兩地原係自同段582 地號土地，依雙方之前手於民國
      84年3 月23日在臺灣高等法院高雄分院（案號：83年度上
      字第374 號）達成分割共有物事件之訴訟上和解分割而來
      ，嗣原告繼承前手許葉金花而共有系爭土地，被告則因法
      院拍賣而既受取得前手庚○○（即被告之父親）之權利義
      務。於上開分割協議前，訴外人庚○○已對系爭土地蓋屋
      占用如附圖所示A 部分靠近北方之土地，嗣被告因拍賣取
      得前手庚○○之上開土地後，故意增建房屋於附圖所示A
      部分靠近南方之土地（合計占用之面積以實測為準）。
（二）對被告抗辯所為之陳述：原告及母親許葉金花從未與被告
      有所謂協議分割時有各共有人仍居於原處所，嗣8 米道路
      開通，或分割後之土地所有人之舊屋有拆除蓋新屋之必要
      時，始予歸還之共識。因原告房屋老舊不堪，近來地震頻
      傳，隨時有倒塌危及安全之虞，經原告商議後決定重新蓋
      屋，故原告提起本件訴訟並非權利濫用。故被告之房屋無
      權占有原告之系爭土地，經原告請求拆屋還地，被告均置
      之不理，爰依民法第767 條之規定提起本訴等語，並聲明
      如主文第1 項所示（按原告嗣雖未依複丈結果變更聲明，
      然其起訴狀聲明一係記載拆除之建物面積以實測為準，而
      實測結果即如主文第1 項所示，故原告之真意應與主文第
      1 項所示相同）。
二、被告則以：
（一）系爭土地於與同段582 之5 號土地協議分割前，係40年6
      月30日由父親庚○○邀集堂姊鄭新春（原告之祖母）等7
      位親友合資購買，共同辦理持分登記，並依個人持分面積
      測量訂界，且於各自分管之範圍內陸續興建房屋居住於現
      況位置。原告主張拆除之建物（門牌：屏東縣萬丹鄉○○
      村○○路550 巷38號，下稱系爭建物），係於49年12月由
      庚○○出資興建完成於系爭土地靠近北方處，雖未辦理保
      存登記，然被告家人居住迄今已達48年之久，足證被告無
      故意侵占之情事。
（二）如附圖所示A 部分靠近南方土地上之建物，係父親庚○○
      於83年4 月間依原來之豬舍出資整建成現在之廚房與寢室
      ，原告之祖母、母親於被告之父親庚○○於49年間及83年
      間分別興建上開建物時，均知悉建築之事且未異議，依民
      法第796 條規定，原告不得請求被告移除系爭建物，且依
      同條但書規定，被告得請求原告以相當之價額購買越界之
      土地。又582 之5 號土地及系爭建物，由被告於94年10月
      4 日透過法院拍賣取得所有權，故原告所稱被告因拍賣取
      得582 之5 號土地後，故意增建上述靠近系爭土地南方之
      建物即廚房與寢室云云，顯與事實不符。
（三）被告萬分誠意謀求解決之道，卻不得其門而入，非走興訟
      之途，百般無奈！系爭建物目前住有年長之父親庚○○，
      如拆除部分必定導致坍塌致其無安身之處，且原告要回系
      爭土地沒有很大的效用，即使有用，也沒有影響原有土地
      之使用，但卻造成被告巨大的損害。依民法第148 條，行
      使權利不得以損害他人為主要目的，準此，則權利之行使
      ，是否以損害他人為主要目的，應就權利人因行使權利所
      能取得之利益，與他人及國家社會因其權利行使所受之，
      比較衡量之。倘權利的行使，自己所得利益極少，而他人
      及國家社會所受損害甚大，非不得視為以損害他人為主要
      目的，此乃權利社會化之基本內涵所必然之解釋，最高法
      院71年臺上字第737 號著有判例可參，故原告之行為顯係
      權利濫用等語資為抗辯。並聲明：原告之訴駁回。
三、按「違章建築者，雖不能向地政機關辦理登記，但並非不得
    為交易、讓與之標的，買受人受領交付而取得事實上處分權
    」、「房屋未辦理所有權第一次登記，但已將之贈與上訴人
    ，並由上訴人占有使用迄今。上訴人已因受贈與而取得該房
    屋之事實上處分權，拆除房屋為一種事實上之處分行為，被
    上訴人訴請上訴人拆屋還地，於法並無不合」、「房屋之拆
    除為一種事實上之處分；未保存登記不動產之受讓人，法律
    上雖未取得所有權，但仍取得事實上之處分權，受讓人自有
    拆屋之權能」（最高法院91年臺上字第2154號、81年臺上字
    第1683號、80年臺上字第2516號判決意旨參照）。系爭建物
    雖未經保存登記，屬違章建築，然被告既經法院拍賣程序取
    得系爭建物之事實上處分權，自有拆除系爭建物之權能，原
    告對被告提起本件拆屋還地訴訟，當事人應為適格，先予說
    明。
四、原告主張系爭土地為原告所共有，與被告所有582 之5 號土
    地相鄰，兩地原係自同段582 號土地，依雙方之前手於84年
    3 月23日在臺灣高等法院高雄分院（案號：83年度上字第37
    4 號）達成分割共有物事件之訴訟上和解分割而來，嗣原告
    繼承前手許葉金花而共有系爭土地，被告則因法院拍賣而既
    受取得前手庚○○（即被告之父親）之權利義務。系爭土地
    如附圖所示A 部分之土地上有被告繼受取得之系爭建物等事
    實，業據提出土地登記第二類謄本、地籍圖謄本及相片等文
    件為證（見第4至7頁、第21頁），且為被告所不爭執，復經
    本院會同屏東縣屏東地政事務所測量員到場勘測屬實，製有
    勘驗筆錄及土地複丈成果圖各1 份足憑（見第67、69頁），
    堪信為真實。至原告主張被告因拍賣取得前手庚○○之上開
    土地後，故意增建前開廚房與寢室於A 部分靠近南方之土地
    ，及系爭建物無權占有系爭土地等情，則為被告所否認，並
    以前詞置辯。是本件之爭執點應為：(一)被告主張系爭土地協
    議分割時，共有人間有口頭約定由現占有人繼續使用占有之
    土地，待舊屋拆除或8 米道路開通再歸還土地一節，是否可
    採？(二)本件有無民法第796 條規定之適用？(三)原告訴請拆除
    系爭建物，有無權利濫用之情形？茲分別析論如下：
（一）被告主張系爭土地協議分割時，共有人間有口頭約定由現
      占有人繼續使用占有之土地，待舊屋拆除或8 米道路開通
      再歸還土地一節，是否可採？
      按「當事人主張有利於己之事實者，就其事實有舉證之責
      任。」民事訴訟法第277 條前段定有明文。被告主張系爭
      土地協議分割時，共有人間有口頭約定由現占有人繼續使
      用占有之土地，待舊屋拆除或8 米道路開通再歸還土地一
      節，為原告所否認，是被告就此有利於己之積極事實即負
      有舉證之責。經本院於97年5 月22日言詞辯論時曉諭被告
      提出上開證據，被告則稱：只有口頭約定而已，並沒有書
      面證據，但訴外人鄭原煌可以證明，其他的證人都過世了
      ，所以很難證明有這個共識存在。不聲請鄭原煌出庭作證
      等語（見第56頁）。是被告並未能就上開事實舉證以實其
      說，其此部分之主張即非有據，尚不足採。
（二）本件有無民法第796 條規定之適用？
      按土地所有人建築房屋逾越疆界者，鄰地所有人如知其越
      界而不即提出異議，不得請求移去或變更其建築物，民法
      第796 條前段固有明文。查系爭土地係於84年3 月23日成
      立訴訟上之和解分割，訴外人庚○○並於84年8 月29日辦
      理分割登記完畢，此有被告提出之土地登記簿謄本1 份可
      稽（見第38頁），且為兩造所不爭，自堪信實。而被告自
      承系爭建物靠近系爭土地北方處，為49年12月間由庚○○
      出資興建，靠近南方土地上之廚房、寢室，係庚○○出資
      於83年4 月間依原來之豬舍改建完成等情，是系爭建物前
      後2 次建築時，系爭土地及582 之5 號土地尚未和解分割
      及辦理分割登記，並無此2 筆地號土地之產生，應無民法
      第796 條所謂之「疆界」可供逾越，亦無所謂「鄰地所有
      人」之存在，自無該條規定之適用餘地。故被告抗辯本件
      符合民法第796 條前段所定情形，原告不得請求拆除系爭
      建物云云，委無可採。
（三）原告訴請拆除系爭建物，有無權利濫用之情形？
    1.按權利之行使，不得違反公共利益，或以損害他人為主要
      目的。行使權利，履行義務，應依誠實及信用方法。民法
      第148 條固有明文。惟按所謂權利之行使不得以損害他人
      為主要目的者，係指行使權利專以損害他人為目的之情形
      而言。若為自己利益而行使，縱於他人利益不無損害，然
      既非以損害他人為主要目的，而該他人對之又或有容忍或
      作為之義務時，即不得謂有本條之適用，自不在限制行使
      之列（最高法院45年臺上字第105 號判例意旨參照）。次
      按「查權利之行使，是否以損害他人為主要目的，應就權
      利人因權利行使所能取得之利益，與他人及國家社會因其
      權利行使所受之損失，比較衡量以定之。倘其權利之行使
      ，自己所得利益極少而他人及國家社會所受之損失甚大者
      ，非不得視為以損害他人為主要目的，此乃權利社會化之
      基本內涵所必然之解釋。」最高法院另著有71年臺上字第
      737 號判例可資參考。
    2.經查，系爭建物占用系爭土地之面積為45.21 平方公尺，
      面積非少，原告如能透過本件訴訟請求被告返還系爭土地
      ，將可充分利用其整筆土地，而具有相當之經濟效用；且
      原告一再陳稱其現有房屋老舊不堪，擔心地震來臨房屋會
      倒塌等語（見第58、74頁），被告對此則不爭執。故由上
      堪認原告係為自己之利益而行使權利，並非專以損害他人
      為目的。況系爭建物為49年間所建，且為磚造一層平房，
      距今已有48年之歷史，已甚為老舊，縱於83年4 月間曾改
      建南邊之豬舍為廚房及寢室，但亦為一層磚造平房，僅部
      分鐵皮屋頂為鋼鐵造，且迄今亦有14年之折舊；再參以系
      爭建物全部之現值共新臺幣165,100 元，有房屋稅籍證明
      書1 份附卷可佐（見第44頁），顯見系爭建物之剩餘價值
      並不高。故原告本件權利之行使，尚非自己所得利益極少
      ，而使他人即被告所受損失甚大之情形，主觀上難認係以
      損害他人為主要目的。綜上，原告訴請拆屋還地，為其土
      地所有權權利之正當行使，雖不免使被告喪失一些利益，
      惟尚非以損害被告為主要之目的，揆諸前開說明，自無權
      利濫用之可言，是被告此部分所辯亦屬無據。
五、按所有人對於無權占有或侵奪其所有物者，得請求返還之。
    對於妨害其所有權者，得請求除去之。民法第767 條前段、
    中段定有明文。次按以無權占有為原因，請求返還所有物之
    訴，被告對原告就其物有所有權存在之事實無爭執，原告於
    被告無權占有之事實，無舉證責任。被告應就其取得占有係
    有正當權源之事實證明之。如不能證明，則應認原告之請求
    為有理由。依前所述，被告尚無法證明其占用系爭土地具有
    合法正當之權源，自屬無權占有。從而，原告依民法第767
    條前段及中段規定，請求被告將系爭土地上如附圖所示A 部
    分面積45.21 平方公尺之一層磚造平房拆除，將土地返還原
    告，為有理由，應予准許。
六、本件事證已臻明確，兩造其餘攻擊、防禦方法及未經援用或
    進行調查之證據，經本院斟酌後認均不足以影響本判決之結
    果，尚無予以調查或逐一論駁之必要，末此說明。
七、據上論結，本件原告之訴為有理由，依民事訴訟法第78條，
    判決如主文。
中    華    民    國    97    年    8     月    18    日
                    民事第一庭  法  官  張以岳
以上正本係照原本作成。
如不服本判決，應於送達後20日內，向本院提出上訴狀並表明上
訴理由，如於本判決宣示後送達前提起上訴者，應於判決送達後
10日內補提上訴理由書（須附繕本）。
                                書記官  林志憲
中    華    民    國    97    年    8     月    18    日


司法院資訊處製作；財團法人民間司法改革基金會備份。
